臺灣高等法院臺南分院刑事判決
　　　　　　　　　　　　 94年度重選上更(三)字第172號　G
上　訴　人
即　被　告　甲○○
選任辯護人　黃紹文　律師
　　　　　　黃溫信　律師
　　　　　　徐美玉　律師
上列上訴人因賄選案件，不服臺灣雲林地方法院九十一年度訴字
第一三○號中華民國九十二年五月二十九日第一審判決（起訴案
號：臺灣雲林地方法院檢察署九十一年度選偵字第六號、九十一
年度選偵字第七號、九十一年度選偵字第三○號），提起上訴，
判決後由最高法院第三次發回更審，本院判決如下：
      主      文
原判決撤銷。
甲○○無罪。
      理      由
一、公訴意旨略以：被告甲○○前因違反懲治盜匪條例案件，經
    法院判處有期徒刑十二年確定，於民國（下同）九十年八月
    九日假釋期滿。猶不知警惕，於競選雲林縣第十五屆第一選
    區（含斗六市、林內鄉與莿桐鄉）之縣議員時，竟與其父李
    龍雄、斗六市重光里里長王世全及該里黃瑞發等多名鄰長與
    不知名之男子多人，共同基於賄選之概括犯意聯絡與行為分
    擔，而於九十一年一月初某日，由李龍雄交付大同醬油螺陽
    情禮盒五百一十盒（每盒內裝有螺昌蔭油、大同牌蔭油膏各
    一瓶）予重光里之里長王世全，透過該里之行政系統，發給
    該里十四鄰之鄰長，再由鄰長轉交予各該鄰之里民每戶一盒
    ，李龍雄並於同年月十五日前後，於孫高金蓮在斗六市重光
    里二鄰重光三十七號住處，另行交付孫高金蓮螺陽情醬油禮
    盒一盒，並要孫高金蓮在縣議員選舉時投票予甲○○，於九
    十一年一月十一日晚上十一時許，甲○○在斗六市○○里○
    ○路五之十六號張孟瑜住處附近，向王世全說：「家裡有人
    在找你，你回去家裡」等語，王世全即開車回家於快回到家
    的產業道路上，有一部自小客車坐了二個不知名的男子停於
    路旁，見王世全回來，坐於駕駛座旁之男子就下車走向王世
    全，由駕駛座旁之車門丟進一包東西，並向王世全比五的手
    勢，王世全回家後清點有新台幣（下同）一千元與五百元的
    紙幣約五十餘萬元，即以里內之電話聯絡簿為計算基礎，將
    一至十四鄰各鄰之賄選款項，透過該里之行政系統，交付予
    該里一至十四鄰之鄰長，再由鄰長轉交予各該鄰之里民，每
    票五百元，而對斗六市重光里一至十四鄰有投票權之里民，
    行求並重覆交付賄賂，受賄有投票權之選民超過千人，因認
    被告涉犯公職人員選舉罷免法第九十條之一第一項之投票行
    賄罪嫌云云。
二、公訴人認上訴人即被告甲○○涉犯投票行賄罪，無非係以右
    揭事實業據共犯雲林縣斗六市重光里之里長王世全於警訊時
    及偵查中自白不諱，核與證人即鄰長郭運來與孫高金蓮、游
    秋雲、莊永茂、陳炎旗、劉麗靜、姜惠等人之證詞相符，並
    有扣案之賄選物品：醬油禮盒二十盒及螺昌蔭油二瓶、大同
    牌蔭油膏三瓶與大同醬油空箱子三個（一個可裝六盒）在卷
    可證，足認共犯王世全之自白不虛，堪信為真等為主要論據
    。
三、訊據被告坦承其競選雲林縣第十五屆縣議員等情，惟否認有
    投票行賄之犯行，辯稱：「證人孫高金蓮、黃瑞發、林來讚
    、黃國昭、陳振源、莊永茂、陳炎祺、劉麗靜、陳致瑋、游
    秋雲、張國明、許典昭、姜惠、吳芳岩等人所證前後不一，
    且其等於警訊時所證述屬於傳聞證據，沒有經過交互詰問，
    無證據能力，證人王世全九十一年一月二十三日的偵查錄音
    帶經過原審勘驗結果，筆錄記載內容與證人王世全所證述不
    符，不符部分不得列為證據，證人孫高金蓮在第一次警訊筆
    錄一直強調她拿到的醬油是斗六一個姓吳生產的醬油，不是
    本案扣案的醬油。證人林來讚監聽內容是市長候選人賄選之
    事情，因監聽譯文無法確定與電話通話內容相符，且與本案
    無直接關聯性。扣案選舉人名冊是兩、三屆以前縣長選舉交
    給鄰長，鼓勵出席縣長選舉之用，鈔票封條帶及塑膠封條帶
    是其交保金用的，查獲之醬油禮盒沒有證人說是其送的。原
    審都是憑自由心證認定事實，但並沒有一個證人提到其有送
    醬油禮盒賄選的事，原審認定其父李龍雄幫其賄選其一定知
    情，但並無任何證據可以證明其與其父李龍雄有犯意聯絡及
    行為分擔。其與證人王世全是在有很多人聚集的地方碰面，
    後來才到張孟瑜家裡坐，其跟證人王世全那麼熟，當天晚上
    其與他相處的時間那麼久，為何不直接跟他談賄選的事，還
    要告訴他家裡有人找他，叫他回家？這不合乎邏輯，而且里
    內之電話聯絡簿怎麼能計算選舉人的人數？用選舉人名冊計
    算選舉人數就可以了，為何還要用里內電話聯絡簿去計算？
    其住的雲林縣斗六市重光里從來都沒有人參選縣議員，其宣
    布參選後，里裡年長的人都說要支持，而且主動參加造勢活
    動，其為何要賄選」等語。
四、按犯罪事實應依證據認定之，無證據不得認定犯罪事實，不
    能證明被告犯罪者，應諭知無罪之判決，刑事訴訟法第一百
    五十四條第二項、第三百零一條第一項分別定有明文。又事
    實之認定，應憑證據，如未能發現相當證據，或證據不足以
    證明，自不能以推測或擬制之方法，以為裁判基礎。而認定
    不利於被告之事實，須依積極證據，茍積極證據不足為不利
    於被告事實之認定時，即應為有利於被告之認定，更不必有
    何有利之證據。另認定犯罪事實所憑之證據，雖不以直接證
    據為限，間接證據亦包括在內，然而無論直接或間接證據，
    其為訴訟上之證明，須於通常一般之人均不致有所懷疑，而
    得確信其為真實之程度者，始得據為有罪之認定，倘其證明
    尚未能達到此一程度，而有合理之懷疑存在時，致使無從形
    成有罪之確信，根據「罪證有疑，利於被告」之證據法則，
    即不得遽為不利被告之認定，亦有最高法院四十年臺上字第
    八六號、三十年上字第八一六號及七十六年度臺上字第四九
    八六號判例可資參照。
五、經查：
（一）訊問被告，除有急迫情況經記明筆錄者外，應全程連續錄
      音；必要時，並應全程連續錄影。又筆錄內所載之被告陳
      述與錄音或錄影之內容不符者，除有急迫情況且經記明筆
      錄而未錄音、錄影之情形外，其不符之部分，不得作為證
      據。刑事訴訟法第一百條之一第一項、第二項規定甚明。
      上開規定，依同法第一百條之二之規定，於司法警察官或
      司法警察訊問犯罪嫌疑人時所準用。故審理事實之法院，
      遇有被告抗辯其未有如訊問筆錄所載之陳述時，應先予調
      查或調取該訊問過程之錄音或錄影帶，加以勘驗，以判斷
      該筆錄所載被告之陳述得否作為證據。本件公訴人據以起
      訴被告，無非係以證人王世全於警訊及偵查中之自白為主
      要論據，然查，證人王世全於九十一年一月二十三日偵查
      中之證述，筆錄雖記載：「（問：究竟醬油禮盒是不是你
      買的？）不是，是李龍雄在登記參選前載來給我的，且也
      不是四百盒。」「（問：你們那個里有五百一十戶？）是
      ，有五百一十戶，他們透過行政系統去發的，我發了半個
      小時就將五百一十盒發到鄰長手上。」等語（見選偵字第
      六號偵查卷第一三一、一三二頁）。惟證人王世全於原審
      審理時否認曾為上開證述，證稱：「（問：提示九十一年
      一月二十三日，九一選偵六號證人的筆錄並告以要旨，你
      是否有這樣跟檢察官說？你為何說醬油是李龍雄載來給你
      的？）我不是說李龍雄載來給我的，我是說在路上遇到他
      ，他說你好像有東西載來。」、「（問：筆錄中你有說醬
      油不是你買的，醬油是否你買的？）是，是我說的，不是
      我買的，事實上我也沒有買那麼多。」等語（見原審卷(一)
      第八二頁），嗣經原審當庭播放九十一年一月二十三日證
      人王世全偵訊錄音帶勘驗結果：「選偵六號關於證人所述
      醬油禮盒是李龍雄在登記參選前帶（載）來給證人不是四
      百盒，有五百一十戶透過行政系統去發放之證詞是檢察官
      陳述後記載沒有聽到證人所說上開證詞。」等語（見原審
      卷(一)第八九頁反面），亦認證人王世全並無該「（醬油禮
      盒）是李龍雄在登記參選前載來給我的」，及「有五百一
      十戶，他們透過行政系統去發的」各等語之證述，證人王
      世全上開偵查中訊問筆錄所載其證述，與錄音帶之內容顯
      有不符之處，依上規定，該偵查筆錄不符之部分，自不得
      作為證據。雖證人王世全於原審調查時，已供明其於檢察
      官偵查時之陳述，係出於自由意志，然因該部分筆錄非出
      自證人王世全所供述，部分乃屬無中生有者，不得因嗣後
      出於自由意志供述且訊問過程正當合法，而得治癒該瑕疵
      筆錄，蓋本不存在之供述，何能以事後供稱出於自由意思
      而認該供述存在。故被告所辯證人王世全九十一年一月二
      十三日偵查錄音帶經過原審勘驗結果，筆錄記載內容與證
      人王世全所證述不符，不符部分不得列為證據，堪予採取
      。又證人王世全於警訊時證稱：大同牌螺陽情醬油禮盒，
      係其於九十二年元月初某日，到雲林縣西螺鎮○○路91之
      ５號大同醬油門市部向老闆曾錫昌所購買等語（見０一０
      五五號警卷第三頁反面），其亦未證稱查獲之醬油禮盒係
      由被告或被告之父李龍雄所行賄贈送之物品。
（二）證人姜惠於九十一年一月二十四日於警訊時證稱：「（問
      ：據王世全供稱甲○○之父親李龍雄將要轉送給重光里各
      鄰鄰長要轉發給重光里每戶一盒醬油禮盒送到王世全住宅
      時，妳在場，當時情形如何？）李龍雄將該醬油載來我老
      闆王世全住宅時，我正在裏面工作，故該醬油送來時，我
      並沒有看見誰送來的，後來經詢問王世全，他才告訴我說
      是李龍雄載來的…」、「（問：王世全如何將醬油轉送給
      各鄰鄰長轉發給里民？妳是否幫王世全將醬油轉送至鄰長
      處？）…當日約下午五時左右，我正要下班的時候王世全
      將醬油搬到他的貨車上要轉送給各鄰鄰長，他便叫我過去
      幫忙搬醬油，並告訴我說：『我的車載不下，妳去將貨車
      開過來，幫我送一些醬油』，我就將貨車開過來，王世全
      與我一起將醬油搬到貨車上，他便告訴我說，第六鄰鄰長
      許典昭、第七鄰鄰長王（黃）瑞發、第八鄰鄰長唐慶堂、
      第十四鄰鄰長黃國昭等四處的醬油，由我送達，我便將該
      批醬油送到以上鄰長的住宅交給該四位鄰長，並告知是里
      長叫我送來的…。」、「（問：妳將醬油送到鄰長住宅數
      量為何？）我送醬油是由里長王世全將已分配好數量（依
      戶數）叫我載給前所述四鄰鄰長，數量我並不知道，但我
      記得送到黃國昭住宅的醬油數量最多。」等語，有該警訊
      筆錄可按。且證人姜惠於偵查中為同上之證述，並稱：「
      載給第十四鄰黃國昭部分，是由老闆王世全與其一起將醬
      油搬到該鄰長放在倉庫裡的車子上，第六鄰及第七鄰部分
      ，則均是放在騎樓，第八鄰部分是鄰長本人叫其搬到他們
      客廳」等語（見選偵字第六號偵查卷第三七一至三七六頁
      ）。證人游秋雲（即雲林縣斗六市重光里第三鄰鄰長郭運
      來之前妻），於偵查時亦證稱：「在其住處查扣之大同醬
      油螺陽情禮盒，是重光里里長王世全搬過來的，共五箱，
      王世全說甲○○送的，其即於同日夜間分送給里民一戶一
      盒（二瓶），部分未發送完畢」等語（見選偵字第六號偵
      查卷第四六至四九頁）。另於同年月十九日在偵查中證述
      其所發送之里民姓名（見選偵字第六號偵查卷第六七至六
      九頁），及於同年三月二十二日在偵查中為同上之證述（
      見選偵字第六號偵查卷第三一六至三一七頁）。證人莊永
      茂於警訊時證稱：「雲林縣斗六市重光里第六鄰鄰長許典
      昭於查獲日即九十一年一月十八日前一星期許，拿大同牌
      醬油禮盒一盒附被告競選縣議員之候選人宣傳單一張，至
      其家中，要求其於縣議員選舉時要選給被告，助他當選」
      等情（見０一０五五號警卷第十頁反面），並於同日移送
      檢察官偵查時為同上之證述（見選偵字第六號偵查卷第一
      八、一九頁）。且證人莊永茂並於原審審理時結證稱：「
      上開醬油禮盒是第六鄰鄰長許典昭拿來放在其騎樓下，要
      求支持被告」等語（見原審卷(二)第二至十三頁）。惟證人
      許典昭（即斗六市重光里第六鄰鄰長）在警訊時則稱：「
      證人莊永茂遭查扣之醬油禮盒一盒係因里長王世全本來要
      請尾牙，但沒有時間，才由里長直接送給證人莊永茂」云
      云。除與上開證人莊永茂之結證不符外，且經證人王世全
      結證否認有直接送醬油禮盒給里民等情（見原審卷(一)第八
      一頁），證人許典昭上開證述情節是否事實，即有疑問。
      證人劉麗靜及其子陳致瑋在警訊時及偵查中結證稱：「在
      證人劉麗靜及陳炎旗住處查獲之大同牌螺陽情醬油禮盒各
      一盒，均係斗六市重光里第十三鄰鄰長許六仁所發送，發
      送時並附有被告競選縣議員之宣傳單」等情（見偵查卷第
      第二四至二六頁、第八一至八四頁、第三一七頁、第三一
      八頁）。且證人劉麗靜並在原審審理時結證稱其在警偵訊
      中之上開證述屬實等語（見原審卷(一)第九三頁）。證人陳
      炎旗雖在原審審理時證稱：「在其住處為警搜索查獲之醬
      油禮盒不知是誰送的，在偵查中說是鄰長許六仁送的，是
      因為鄰長跟其很好，所以才以為是鄰長送的，但許六仁說
      他沒送，所以應該不是許六仁送的」等語（見原審卷(一)第
      一一二頁背面以下）。然查該證人在偵查中證稱：「其不
      在家，沒有看見誰送的，是聽孫子（陳致瑋）說是鄰長送
      的，孫子認得鄰長，只是隔一個牆的鄰居」等語（見偵查
      卷第二二頁至第二四頁），故上開證人在偵查中之證述，
      對於上開醬油禮盒是誰送的待證事實，係屬傳聞，只是用
      以補強證人陳致瑋前揭在偵查中所證稱該醬油禮盒為許六
      仁所發送之真實性而已。證人孫高金蓮（即被告之舅婆）
      在警訊及偵查中均證稱：「被告之父親李龍雄拿大同牌螺
      陽情醬油禮盒一盒到其家送給該證人，並交待該證人說他
      兒子即被告有參加這次選舉，投票時要看好被告的相片蓋
      上去，不要隨便蓋，也不要蓋錯」等語（見０一０五五號
      警卷第七頁反面、選偵字第六號第十五、三一六頁）。證
      人黃瑞發（即第七鄰鄰長）雖在警偵訊中證稱：「上開為
      警在其住處查獲之大同牌螺陽情醬油禮盒五盒，是在九十
      一年一月初發現不知何人放在其家門口，因已好幾天沒人
      來拿，所以就順手拿回家」等語（見０一０五五號警卷第
      十六頁反面）。證人黃國昭（即第十四鄰鄰長）在為警搜
      索查獲上開大同牌螺陽情醬油禮盒二盒時，在警訊中證稱
      「上開醬油禮盒是約在九十年十月間，在台一線西螺交流
      道休息站所購買，一共購買三盒，已用完一盒剩下二盒」
      語；於同日經警移送檢察官偵查時，改稱在莿桐鄉買的等
      語（見０一０五五號警卷第二四頁、選偵字第六號偵查卷
      第二九頁）。從上述證人之證言以觀，均未證述被告甲○
      ○有贈送大同牌螺陽情醬油禮盒向其等行賄。雖證人游秋
      雲（即雲林縣斗六市重光里第三鄰鄰長郭運來之前妻），
      於偵查時證稱：「證人王世全搬醬油過來時說是甲○○送
      的」云云，惟此亦為聽聞證據，尚難僅憑此證言，即認定
      係被告贈送大同牌螺陽情醬油禮盒向渠等行賄。此外。斗
      六市重光里其他各鄰鄰長許六仁、郭運來等人亦分別在警
      訊、偵查中否認有收到證人王世全所載送之醬油禮盒並轉
      發予選民，要求選民投票給被告之事實。而證人即被告之
      父李龍雄亦否認有送五百一十盒之大同牌螺陽情醬油禮盒
      請證人王世全透過斗六市重光里各鄰鄰長發給里民，及送
      上開醬油禮盒一盒給孫高金蓮，而要求有投票權之里民投
      票給被告之事實。
（三）另調查局雲林縣調查站人員亦於九十一年一月二十日，持
      搜索票在斗六市重光里第十二鄰鄰長張國明住處搜索查獲
      已撕下商標貼紙之濁裝及清裝醬油各一瓶，其中一瓶並已
      使用剩下半瓶，有該醬油扣案可稽。而證人張國明在上開
      調查站供稱該醬油係其太太張林碧蓮所購得，不知是如何
      購買而來等語。證人張林碧蓮並供稱該二瓶醬油已不記得
      在何時、何處、向何人購得，且其平時即有將醬油瓶裝外
      部商標撕毀丟棄之習慣等語，有上開調查筆錄附偵查卷可
      按（見選偵字第六號第一一八至一二二頁）。均未證述被
      告贈送大同牌螺陽情醬油禮盒向其等行賄。又證人林來讚
      在警偵訊中供稱其不知警方在其家中所查獲之大同蔭油膏
      一瓶何來，可能是其妻塗淑鳳在超市所購買等語，並於原
      審審理時為同上之證述（見０一０五五號警卷第十七頁反
      面）。而證人塗淑鳳在警訊中亦供稱該醬油膏是在查獲前
      一個月在斗六市○○路太陽城超市，以一瓶四十幾元的價
      格所購得，惟發票已沒有保留等語（見０一０五五號警卷
      第十九頁反面）。然查，上開太陽城商店並未販賣與上開
      查扣相同之醬油商品，業經該商店之負責人陳振源在警訊
      時證述明確，有該警詢筆錄附警卷可按（見０一０五五號
      警卷第三一頁反面），並有該商店現場及醬油商品照片二
      張附警卷可參，且有去該商店查證之警員在該商店購買醬
      油商品一瓶扣案可資比對，足信無誤。故證人及其妻塗淑
      鳳上開證述情節，顯與事實不符，惟證人林來讚及其妻塗
      淑鳳上開證述情節，亦均未證述被告贈送大同牌螺陽情醬
      油禮盒向其等行賄情事。
（四）證人姜惠所證其負責載送醬油禮盒之重光里第六、七、八
      及十四鄰中，以第十四鄰所發送之醬油最多之情，亦與上
      開四鄰中以第十四鄰之住戶數最多相當，有證人王世全在
      偵查中所提出扣案之斗六市重光里住戶電話號碼簿一本可
      參；並有第七鄰鄰長黃瑞發為警搜索查獲醬油禮盒時，其
      妻打電話給證人王世全稱：「我家里（裡）還剩下二瓶醬
      油沒送出，被警察查獲…」等語，有該通訊監察譯文（見
      監報卷第六０頁）可佐。此外，扣案之大同牌螺陽情醬油
      禮盒（內有大同蔭油膏、螺昌蔭油各壹瓶）二十二盒、大
      同蔭油膏一瓶及大同牌醬油（已撕去商標）二瓶，即為警
      在斗六市重光里第三鄰鄰長郭運來與其前妻游秋雲之住所
      ，查獲未拆封之大同牌螺陽情醬油禮盒一箱（內有六盒）
      ；在第七鄰鄰長黃瑞發之住處查獲之大同牌螺陽情醬油禮
      盒五盒；在第十二鄰鄰長張國明住處查獲已撕去商標品牌
      之大同牌醬油二瓶、在第十四鄰鄰長黃國昭住處查獲之大
      同牌螺陽情醬油禮盒二盒，在證人孫高金蓮、莊永茂、陳
      炎旗、劉麗靜住處分別查獲之大同牌螺陽情醬油禮盒各一
      盒，證人林來讚住處查獲之大同蔭油膏一瓶，在證人莊永
      茂住處查扣之選舉人名冊三張，又為警在斗六市重光里第
      三鄰鄰長郭運來住處查扣之被告競選宣傳帽二頂、在林來
      讚住處查扣之被告競選宣傳帽三頂，及扣案之鈔票封條帶
      十紙、塑膠封條帶二個及斗六市重光里住戶電話號碼簿一
      本，亦均無法證明被告有向上開證人行賄之證據。
（五）證人即被告之父親李龍雄雖於原審審理時證稱：其與被告
      住在同一棟房屋之不同房間，且證人李龍雄有幫忙被告競
      選，向親友拉票，並常打電話叫被告起床、拜票等情（見
      原審卷(一)第九一、九二頁），並有其通訊監察譯文表載明
      可參，又證人吳芳岩於原審結證稱：被告在重光里的服務
      處是由被告或其父母、妹妹負責，並無其他工作人員等語
      （見原審卷(一)第二０九頁），可見證人李龍雄對於被告競
      選事務之參與甚深，則證人李龍雄在登記參選前載大同牌
      螺陽情醬油禮盒給證人即里長王世全透過行政系統由鄰長
      發放給里民，縱使屬實，因證人李龍雄係被告之父，是否
      為求其子順利當選，愛子心切，私自出資為被告向同里選
      民賄選，非無可能，況無積極證據足資證明被告知情，而
      與李龍雄對於以醬油禮盒向選民賄選有犯意聯絡或行為分
      擔，尚難僅以證人李龍雄與被告住在同一棟房屋之不同房
      間，且證人李龍雄有幫忙被告競選，向親友拉票等情，即
      推定被告知情而與證人李龍雄對於以醬油禮盒向選民賄選
      有犯意聯絡及行為分擔。
（六）雖證人王世全於偵查中證稱被告打電話向他說：家裡有人
      在找他，叫他回家，路口有人在等他，他即開車回家於快
      回到家的產業道路上，有一部自小客車坐了二個不知名的
      男子停於路旁，見他回來，坐於駕駛座旁之男子將錢丟進
      來，用牛皮紙袋裝的一捆一捆，有一千元與五百元的紙幣
      約七十二萬六千元等語（見選偵字第六號偵查卷第一九九
      至二０四頁），然證人王世全於原審審理時否認有上開情
      事，且其上開偵查中之證述情節就被告是否確有授意行賄
      之事實並不明確。雖證人張明政、張孟瑜於警詢證稱：被
      告找過王世全等情，然查證人張明政乃稱九十一年一月十
      一日晚上十一時七分許，里長王世全在伊家中時，被告曾
      來找過王世全，當時他們有講話，但講話內容我不清楚等
      語（見監報卷第十二頁反面）；證人張孟瑜稱：九十一年
      元月十一日晚間，王世全與被告先後到達張明政之住宅，
      伊回家時，曾邀請王世全等人至伊家中，故伊返家後，於
      凌晨零時許打電話給王世全，問其是否前來，王世全應允
      ，隨後王世全與被告即至伊宅中，三人閒聊後，王世全與
      被告即離去。當時在場所談的內容大部分都是選舉問題，
      其他沒談什麼等語（見監報卷第十四頁），細稽其內容，
      亦無得證明被告有行賄之行為。另除證人劉麗靜及游秋雲
      二人之偵訊筆錄略有關於金錢之記載外，並無其他證據資
      料足資佐證。雖證人王世全於上開偵查中曾稱其曾還款大
      約五萬元給吳芳岩等語，然經吳芳岩結證否認其事。而證
      人劉麗靜於偵查時供述：「（問：有無收到錢？）叫我公
      公還給他們，但我不知他還給誰。」、「（問：還多少？
      ）我、公公、婆婆及先生共四票還給他。」等語，證人游
      秋雲供稱：「（問：有無收到錢？）我不敢要，拿去還，
      到他們服務處還，那陌生人我不認識。」、「（問：還多
      少？）五百元，因我一個人。」等語（見選偵字第六號偵
      查卷第一四二、一四三頁），上開二證人雖有提及金額乙
      節，然對於是何人所送，退還給何人款項均不明確，即難
      以憑此遽認確為被告所送之賄款，矧該二證人於原審到庭
      亦均否認有拿到錢或有關於上開陳述之事實（見原審卷(一)
      第九三頁背面、一一八頁正面），再參以證人劉麗靜警訊
      筆錄、游秋雲偵查筆錄，（見原審卷(一)第一六四、一六五
      頁）則僅提及醬油禮盒乙節，均未說到有收受金額等情事
      ，再者，證人陳炎旗亦到庭證稱：其並未拿到錢，其媳婦
      劉麗靜亦無叫其拿錢退還等語（見原審卷(一)一四頁）。從
      而，尚難僅憑上開偵訊筆錄及證人王世全語義不詳之證述
      逕認被告有上開賄選犯行。
（七）綜上所述，公訴人所舉證據並不足以證明被告行賄行為，
      於通常一般之人均不致有所懷疑，而得確信其為真實之程
      度，此外，亦查無積極證據足資證明被告有公訴人所指上
      揭之罪行，自不能以推測或擬制之方法，以為裁判基礎，
      而為不利於被告之認定，揆諸前開規定及判例要旨，依「
      罪證有疑，利於被告」之法則，本件不能證明被告犯罪，
      本應諭知無罪，原審未予細查，即予論罪科刑，尚有未洽
      ，被告上訴意旨否認犯罪，指摘原判決不當，非無理由，
      應由本院將原判決撤銷，改諭知被告無罪之判決。
據上論結，應依刑事訴訟法第三百六十九條第一項前段、第三百
六十四條、第三百零一條第一項、判決如主文。
本案經檢察官王碧霞到庭執行職務。
中    華    民    國      94    年    6    月   9     日
                  刑事第四庭    審判長法  官  鄭文肅
                                      法  官  陳珍如
                                      法  官  林勝木
以上正本證明與原本無異。
如不服本判決，應於收受本判決後十日內向本院提出上訴書狀。
其未敘述上訴理由者並得於提起上訴後十日內向本院補提理由書
狀（均須按他造當事人之人數附繕本）「切勿逕送上級法院」。
　　　　　　　　　　　　　　　　　　　書記官  吳秋賢
中　　華　　民　　國　　94　　年　　6 　　月　　10　　日
